臺灣臺中地方法院刑事判決
110年度金訴字第811號
聲  請  人  臺灣臺中地方檢察署檢察官
被      告  吳羚瑄


上列被告因違反洗錢防制法等案件，經檢察官聲請以簡易判決處
刑（110年度偵字第23263、23626、24190號），本院豐原簡易庭
認不宜逕以簡易判決處刑（110年度豐金簡字第15號），移由本
院改依通常程序審理，判決如下：
    主    文
吳羚瑄無罪。
    理    由
一、聲請簡易判決處刑意旨略以：被告吳羚瑄能預見將自己或他
    人之金融帳戶提供予他人使用，可能遭用於詐欺取財等財產
    上犯罪，且取得他人存摺、金融卡之目的，在於收取贓物及
    掩飾正犯身分，以逃避檢警之查緝，竟仍基於幫助詐欺取財
    、幫助洗錢之不確定故意，依通訊軟體Line暱稱「雅」之詐
    欺集團成員指示，於民國110年4月8日21時42分許，在臺中
    市○○區○○路000號1樓統一便利超商豐梅門市，以店到店寄送
    方式，將其所申設之中華郵政股份有限公司豐原郵局(下稱
    豐原郵局帳戶)開立帳號000-00000000000000號帳戶、台中
    商業銀行000-000000000000號帳戶(下稱台中銀行帳戶)、臺
    灣中小企業銀行000-00000000000號(下稱臺灣企銀帳戶)之
    存摺及金融卡寄交予詐騙集團成員收受，而容任他人使用上
    揭金融機構帳戶作為詐欺取財之工具。嗣該詐欺集團之成員
    取得上揭資料後，即共同基於意圖為自己不法所有，基於詐
    欺取財之犯意聯絡，分別為下列之犯行：㈠、自110年4月14
    日20時17分許起，分別佯稱網路購物賣家之人員、銀行客服
    人員等，陸續撥打電話向告訴人朱蓓真佯稱：因工作人員疏
    失造成重複訂購，為避免重複扣款需由銀行協助解除設定云
    云，致告訴人朱蓓真陷於錯誤，依詐欺集團成員之指示，於
    同日21時6分許起，以網路銀行轉帳、自動櫃員機轉帳或現
    金存款之方式，匯入詐欺集團指定之上揭被告申設之台中銀
    行、臺灣企銀帳戶共13筆，合計新臺幣（下同）42萬9849元
    及匯入張嘉銘合作金庫商業銀行帳號000-0000000000000號
    帳戶（張嘉銘所涉詐欺罪嫌部分，為警另案移送臺灣嘉義地
    方檢察署偵辦）及陳孟希合作金庫商業銀行帳號000-000000
    00000000號帳戶(陳孟希所涉詐欺罪嫌部分，為警另案移送
    臺灣宜蘭地方檢察署偵辦)，旋遭提領一空。㈡、自110年4月
    14日15時55分許起，分別佯稱網路購物賣家之人員、銀行客
    服人員等，陸續撥打電話向告訴人連淑慧佯稱：因工作人員
    疏失誤將會員等級升級，為避免重複扣款需由銀行協助解除
    設定云云，致告訴人連淑慧陷於錯誤，依詐欺集團成員之指
    示，於同日17時7分許起，以網路銀行轉帳、自動櫃員機轉
    帳之方式，匯入詐欺集團指定之上揭被告申設之豐原郵局帳
    戶1筆，合計2萬9985元，及匯入陳孟希兆豐國際商業銀行帳
    號000-00000000000號帳戶(陳孟希所涉詐欺罪嫌部分，為警
    另案移送臺灣新北地方檢察署偵辦)，旋遭提領一空。㈢、自
    110年4月14日16時11分許起，分別佯稱網路購物賣家之人員
    、銀行客服人員等，陸續撥打電話向被害人蔡吱右佯稱：因
    條碼貼錯貼到批發商，為避免重複扣款需由銀行協助解除設
    定云云，致被害人蔡吱右陷於錯誤，依詐欺集團成員之指示
    ，於同日16時48分許起，以網路銀行轉帳之方式，匯入詐欺
    集團指定之上揭被告申設之豐原郵局帳戶共3筆，合計11萬9
    957元，及匯入徐千普台新商業銀行帳號000-0000000000000
    0號帳戶(徐千普所涉詐欺罪嫌部分，為警另案移送臺灣苗栗
    地方檢察署偵辦)、柯懿芹口湖鄉農會帳號000-00000000000
    00號帳戶(柯懿芹所涉詐欺罪嫌部分，為警另案移送臺灣雲
    林地方檢察署偵辦)，旋遭提領一空。嗣經告訴人朱蓓真、
    連淑慧、被害人蔡吱右發覺受騙而報警處理，經警循線查悉
    上情。因認被告涉犯刑法第30條第1項、第339條第1項之幫
    助詐欺取財罪嫌及刑法第30條第1項、洗錢防制法第14條第1
    項之幫助洗錢罪嫌等語。
二、按犯罪事實應依證據認定之，無證據不得認定其犯罪事實；
    又不能證明被告犯罪者，應諭知無罪之判決，刑事訴訟法第
    154條第2項、第301條第1項分別定有明文。次按認定被告有
    罪之事實，應憑證據，如未能發現相當之證據，或證據不足
    以證明，自不能以推測或擬制之方法，以為裁判之基礎；且
    認定事實所憑之證據，其為訴訟上之證明，須達於通常一般
    人均不致有懷疑，而得確信其為事實之程度者，始得據為有
    罪之認定，倘其證明尚未達到此一程度而有合理之懷疑存在
    時，尚難為有罪之認定基礎；另苟積極證據不足以為不利於
    被告事實之認定，即應為有利於被告之認定，更不必有何有
    利之證據（最高法院30年上字第816號、40年台上字第86號
    、76年台上字第4986號判例意旨參照）。又刑事訴訟法第16
    1條第1項規定：檢察官就被告犯罪事實，應負舉證責任，並
    指出證明之方法。因此，檢察官對於起訴之犯罪事實，應負
    提出證據及說服之實質舉證責任。倘其所提出之證據，不足
    為被告有罪之積極證明，或其指出證明之方法，無從說服法
    院以形成被告有罪之心證，基於無罪推定之原則，自應為被
    告無罪判決之諭知（最高法院92年台上字第128號判例意旨
    參照）。
三、聲請簡易判決處刑意旨認被告涉犯幫助詐欺取財、幫助一般
    洗錢罪嫌，無非係以告訴人朱蓓真、連淑慧、被害人蔡吱右
    於警詢時之指證、被告上開豐原郵局、台中銀行、臺灣企銀
    帳戶之開戶基本資料及交易明細表、告訴人朱蓓真、連淑慧
    、被害人蔡吱右提出之轉帳收據、網路銀行轉帳紀錄、受理
    各類案件紀錄表、受理詐騙帳戶通報警示簡便格式表、內政
    部警政署反詐騙諮詢專線紀錄表等，為其主要論據。訊據被
    告固坦承有於前揭時間、地點，將其上開豐原郵局、台中銀
    行、臺灣企銀帳戶之存摺及金融卡寄出，惟堅詞否認有何幫
    助詐欺取財及幫助洗錢犯行，辯稱：其在臉書上看到家庭代
    工徵人廣告，遂於110年4月7日以LINE通訊軟體與暱稱「雅
    」之人聯絡詢問工作內容，對方自稱係潘朵拉包裝設計有限
    公司（下稱潘朵拉公司）業務經理，並表示若要承接家庭代
    工，需要交付帳戶存摺、金融卡供公司驗證及購買手工材料
    使用，對方亦有出示潘朵拉公司營利事業證、「曾雅晨」身
    分證、潘朵拉公司代工合約書，其信以為真才寄出自己上開
    帳戶之存摺、金融卡，並提供金融卡密碼予對方等語。經查
    ：
  ㈠上開豐原郵局、台中銀行、臺灣企銀帳戶為被告所申辦，且
    被告確有於110年4月8日21時42分許，在臺中市○○區○○路000
    號1樓統一超商豐梅門市，以交貨便方式將上開豐原郵局、
    台中銀行、臺灣企銀帳戶之存摺及金融卡寄出，並提供金融
    卡密碼等情，業據被告於警詢、偵訊及本院審理時供承在卷
    （見110偵23263卷第29頁、125頁、149至151頁；本院卷第5
    8頁），且有被告上開豐原郵局、台中銀行、臺灣企銀帳戶
    之開戶資料各1份在卷可稽（見110偵23626卷第31至33頁；1
    10偵23263卷第45至47頁、第55頁），復有7-ELEVEN貨態查
    詢系統(代碼：Z00000000000)附卷可考(見110偵23263卷128
    頁)；而告訴人朱蓓真、連淑慧、被害人蔡吱右分別於前揭
    時間，遭以前揭方式詐騙後，將上述金額款項匯至被告申設
    之上開台中銀行、臺灣企銀、郵局帳戶等情，亦經證人即告
    訴人朱蓓真、連淑慧、被害人蔡吱右於警詢時證述明確（見
    110偵23263卷第37至39頁；110偵24190卷第15至18頁；110
    偵23626卷第27至28頁），並有告訴人朱蓓真報案之內政部
    警政署反詐騙諮詢專線紀錄表、臺北市政府警察局大安分局
    敦化南路派出所受理詐騙帳戶通報警示簡便格式表、受（處
    ）理案件證明單、受理各類案件紀錄表、告訴人朱蓓真提出
    之轉帳交易明細表（見110偵23263卷第65至69、第71至73頁
    、第81至89頁）、告訴人朱蓓真之中國信託銀行帳戶存摺封
    面及內頁影本、永豐銀行帳戶之交易明細結果及存摺封面、
    內頁影本、台北富邦銀行帳戶之存摺封面、封底及內頁影本
    、購物網站訂單、帳戶設定頁面、手機通話紀錄顯示及松果
    購物App之截圖、告訴人朱蓓真受騙匯款至被告臺灣企銀帳
    戶、台中銀行帳戶之金融機構聯防機制通報單（見110偵232
    63卷第93至107頁、第109頁、第115頁）、告訴人連淑慧報
    案之桃園市政府警察局桃園分局龍安派出所受理詐騙帳戶通
    報警示簡便格式表、告訴人連淑慧受騙匯款至被告郵局帳戶
    之金融機構聯防機制通報單、告訴人連淑慧提出之轉帳交易
    明細表影本（見110偵24190卷第21至25頁）、被害人蔡吱右
    報案之內政部警政署反詐騙諮詢專線紀錄表、高雄市政府警
    察局林園分局大寮分駐所受（處）理案件證明單、受理各類
    案件紀錄表、受理詐騙帳戶通報警示簡便格式表、被害人蔡
    吱右受騙匯款至被告郵局帳戶之金融機構聯防機制通報單、
    轉帳交易明細畫面（見110偵23626卷第39至45頁、第55頁、
    第59頁）在卷可參，此部分事實洵堪認定。
  ㈡惟上開事證僅足證明被告所寄交之上述金融機構帳戶資料，
    確遭詐欺集團用以作為詐騙前揭告訴人、被害人之人頭帳戶
    ，藉此掩飾、隱匿詐欺犯罪所得之去向及所在，尚不足以推
    論被告主觀上係基於幫助他人詐欺取財、洗錢之犯意而寄交
    上開帳戶資料。按刑法上幫助之行為，須有幫助他人犯罪之
    意思，如無此種故意，基於其他原因，以助成他人犯罪之結
    果，尚難以幫助論（最高法院20年上字第1022號判例要旨參
    照）；刑法關於犯罪之故意，係採希望主義，不但直接故意
    ，須犯人對於構成犯罪之事實具備明知及有意使其發生之兩
    個要件，即間接故意，亦須犯人對於構成犯罪之事實預見其
    發生，且其發生不違背犯人本意始成立，若對於構成犯罪之
    事實，雖預見其能發生，而在犯人主觀上確信其不致發生者
    ，仍應以過失論（最高法院22年上字第4229號判例要旨參照
    ）；刑法上之故意，分直接故意（確定故意）與間接故意（
    不確定故意），「行為人對於構成犯罪之事實，明知並有意
    使其發生者」為直接故意。「行為人對於構成犯罪之事實，
    預見其發生而其發生並不違背其本意者」為間接故意。而間
    接故意與有認識的過失（又稱疏虞過失）之區別，二者對構
    成犯罪之事實雖均預見其能發生，但前者對其發生並不違背
    其本意，後者則確信其不發生（最高法院87年度台上字第27
    16號判決要旨參照）。是提供金融帳戶存摺、金融卡等物之
    幫助詐欺取財、幫助洗錢犯罪，必須幫助人於行為時，明知
    或可得而知取得該金融帳戶存摺或金融卡等物者將持之以向
    他人詐取財物後提領一空，於出賣、出租或借用金融帳戶等
    原因，預見該金融帳戶可能遭到用以詐取他人財物及洗錢，
    即屬之；如非基於自己自由意思，於遺失、被騙、遭受脅迫
    等原因而提供金融帳戶存摺或金融卡等物，該提供者既無幫
    助犯罪之意思，當難認其有預見或容認取得金融帳戶存摺或
    金融卡等物者可能用以詐取他人財物及洗錢。準此，有關幫
    助詐欺及幫助洗錢犯罪成立與否，自不得僅以被告所持有之
    帳戶資料是否交付他人、交付後有無淪為犯罪者使用而為斷
    ，尚須衡酌被告所辯提供帳戶資料之原因是否可採，並綜合
    行為人之素行、教育程度、財務狀況與行為人所述情節之主
    、客觀情事，以為判斷之基礎。從而，本案應審究者厥為：
    被告究竟係基於何原因提供上開帳戶之存摺、金融卡及密碼
    ，且被告對於帳戶可能因此遭他人作為詐欺取財及掩飾或隱
    匿特定犯罪所得財物之工具，其主觀上有無認識或預見，先
    予敘明。
　㈢被告於警詢、偵查中及本院審理時就其寄交上開帳戶資料之
    緣由均一致辯稱如前（見110偵23263卷第124至127頁、第27
    至31頁、第149至152頁；本院卷第50頁、第58頁），又被告
    已提出其與「雅」以LINE聯繫之對話截圖(見110偵23626卷
    第81至97頁；豐金簡卷第39頁)，依該對話內容顯示，被告
    詢問家庭代工之事並表示想了解後，「雅」即對被告自稱潘
    朵拉包裝公司業務經理，並傳送手工包裝薪水及公司相關福
    利之介紹內容，及「公司和你第一次合作 是需要你提供一
    下銀行帳戶的 公司會用你的帳戶購買你的材料然後上門送
    貨給你 還能額外幫你申請補貼 一本帳戶是5000元 麻煩你
    把卡片和簿子寄到我們公司就好了（你提供的帳戶是不需要
    有錢的）7天內政府補助和帳戶就會一起退還給你了」、「
    因為公司會以你名義購買材料 個人購買不需要稅金」等文
    字，且出示潘朵拉公司營利事業證、「曾雅晨」身分證、合
    約書等資料，復要求被告依指示至統一超商以交貨便寄件方
    式將上開帳戶之存摺、金融卡寄出，核與被告所述因欲從事
    家庭代工，相信對方要求其提供上開帳戶存摺、金融卡以購
    買家庭代工材料，始受騙交付該等帳戶資料，大致吻合。況
    被告寄交帳戶資料後，尚未為警通知到案前，即於109年4月
    20日報警處理，有臺中市政府警察局豐原分局豐東派出所陳
    報單、受（處）理案件證明單、受理各類案件紀錄表、內政
    部警政署反詐騙諮詢專線紀錄表(見110偵23263卷第119至12
    3頁)，足徵被告前揭所辯應屬可信
  ㈣又依實務所見，邇來確有不法份子以應徵面試、代辦貸款等
    名義，透過報紙或網路廣告等方式，藉機向求職應徵或欲辦
    理貸款之人騙取金融帳戶存摺、金融卡及密碼等帳戶資料的
    多項案例，且一般人對於社會事物之警覺性或風險評估，常
    因人而異，此觀諸詐欺集團之詐騙手法雖經政府大力宣導及
    媒體大幅報導，仍有眾多被害人受騙，且被害金額甚高，其
    中亦不乏高級知識份子等情，即可明瞭，是尚難僅憑學識、
    工作或社會經驗即認可當然知悉詐騙集團之詐騙手法。況若
    一般人尚不免因詐騙集團成員言詞相誘而交付鉅額財物，同
    理言之，自亦無法排除金融機構帳戶持有人因相似情形陷於
    錯誤而交付帳戶金融卡、密碼等資料予詐騙集團成員之可能
    性。是提供自己帳戶資料予他人之原因不一，基於確定故意
    或不確定故意之犯罪者固有之，惟因受騙而成為被害人之情
    形，亦所在多有，因此，提供自己帳戶資料予他人使用之人
    是否應以幫助詐欺、幫助洗錢罪相繩，仍應審酌具體個案情
    形，依證據認定之，尚不能僅憑一般人之智識經驗為基礎，
    遽予推認行為人必具相當之警覺程度，而導出行為人必然係
    出於幫助詐欺、幫助洗錢犯罪之不確定故意始提供帳戶予他
    人之結論。尤以若行為人本身之社會經驗確實缺乏，法律知
    識又不足之情形下，因謀生不易、經濟拮据，從而急需工作
    機會或有迫切貸款急需，致未能詳究細節、提高警覺，遭詐
    騙集團利用之風險即非全無可能。查本案被告雖已成年，但
    其自述學歷為高職畢業，18歲即開始擔任幼稚園老師，另從
    事過飲料店店長、汽車及腳踏車零件作業員、經營小吃店等
    工作（見本院卷第58頁），堪認被告之智識程度、社會生活
    經歷均屬有限，是縱被告於過程中未能小心求證、深思利弊
    得失，然因信任對方而依指示寄交帳戶資料，亦非顯不合常
    理，充其量僅得認定被告係不慎輕信他人，致遭人不法利用
    ，惟此思慮未週與其主觀上預見或容認他人遂行不法行為，
    實無必然關連性，尚非得遽以推論被告知悉或能預見其所為
    將幫助詐騙集團遂行詐欺取財、洗錢之犯行。
  ㈤從而，被告辯稱係為從事家庭代工始依對方之指示而寄交上
    開帳戶之存摺、金融卡及告知密碼等情，尚非無稽，足堪採
    信，則被告對於前開帳戶資料將供他人作為詐欺財物匯款及
    洗錢之工具，尚難謂有預見或認識，要難僅以其提供交付上
    揭帳戶資料之行為，遽認被告確有幫助詐欺取財、幫助洗錢
    之不確定故意。
四、綜上所述，被告是否涉犯上揭幫助詐欺取財、幫助洗錢犯行
    ，既有合理懷疑，且檢察官認為被告涉犯幫助詐欺取財、幫
    助洗錢犯行所憑之前開證據，均尚未達於通常一般之人均不
    致有所懷疑，而得確信其為真實之程度，揆諸前揭條文及判
    例意旨，礙難僅憑推測或擬制之方法，即率為被告有罪之論
    斷，被告之犯罪既屬不能證明，揆諸首揭說明，基於罪疑應
    為有利被告之認定及無罪推定原則，自應為被告無罪之諭知
    ，以昭審慎。
據上論斷，應依刑事訴訟法第452條、第301條第1項前段，判決
如主文。
本案經檢察官張文傑聲請簡易判決處刑，檢察官藍獻榮到庭執行
職務。 　
中　　華　　民　　國　　111 　年　　1　　月　　26　　日
                  刑事第七庭  審判長法  官  尚安雅
                                    法  官  王怡蓁
                                    法  官  林忠澤　　
以上正本證明與原本無異。
如不服本判決應於收受送達後20日內向本院提出上訴書狀，並應
敘述具體理由；其未敘述上訴之理由者，應於上訴期間屆滿後20
日內向本院補提理由書（均須按他造當事人之人數附繕本）「切
勿逕送上級法院」。
告訴人或被害人如不服判決，應備理由具狀向檢察官請求上訴，
上訴期間之計算，以檢察官收受判決正本之日起算。
                           　　　　 書記官  鐘麗芳
中　　華　　民　　國　　111 　年　　1 　　月　　26　　日